【裁判字號】    97,簡上,129
【裁判日期】    980430
【裁判案由】    給付票款
【裁判全文】
臺灣桃園地方法院民事判決      九十七年度簡上字第一二九號
上  訴  人  乙○○
被  上訴人  丙○○
訴訟代理人  甲○○
上列當事人間請求給付會款事件，上訴人對於民國九十七年六月
二十五日本院桃園簡易庭九十七年度桃簡字第四六七號第一審簡
易判決提起上訴，本院於民國九十八年四月十四日言詞辯論終結
，判決如下：
    主      文
被上訴人應給付上訴人新臺幣壹佰壹拾捌萬元，及自民國九十七
年十月十四起至清償日止，按週年利率百分之五計算之利息。
變更之訴訴訟費用由被上訴人負擔。
    事實及理由
壹、程序事項
（一）按訴之變更或追加，非經他造同意，不得為之。但擴張或
      減縮應受判決事項之聲明或請求之基礎事實同一者，不在
      此限。此觀民事訴訟法第四百三十六條之一第三項準用同
      法第四百四十六條第一項、第二百五十五條第一項但書第
      二款、第三款規定自明。而上開法文所謂「請求之基礎事
      實同一」，係指變更或追加之訴與原訴之主要爭點有共同
      性，各請求利益之主張在社會生活上可認為同一或關聯，
      而就原請求之訴訟及證據資料，於審理繼續進行在相當程
      度範圍內具有同一性或一體性，得期待於後請求之審理予
      以利用，俾先後兩請求在同一程序得加以解決，避免重複
      審理，進而為統一解決紛爭者，自屬之，此有最高法院九
      十一年度台抗字第五五二號裁判意旨可參；又原告於簡易
      訴訟起訴時得僅表明請求之原因事實，不必如通常訴訟程
      序時詳列其訴訟標的，此有民事訴訟法第四百二十八條第
      一項規定可參。本件上訴人於原審時即主張被上訴人因負
      欠其合會會款而簽發如原審判決附表所示之本票九紙（下
      稱系爭本票）交上訴人執有，惟被上訴人迄今未清償該債
      務等情，而上訴人於原審雖係以系爭本票之票據債務法律
      關係，請求被上訴人給付新臺幣（下同）一百十八萬元，
      及自起訴狀繕本送達翌日起至清償日止，按週年利率百分
      之五計算之利息，嗣其於本院九十七年十月十三日行準備
      程序時當庭變更以兩造間合會法律關係為其請求權基礎，
      雖為被上訴人所不同意，惟於本院九十七年十一月四日行
      準備程序時，被上訴人復表示對上訴人所為訴之變更沒有
      意見，表明同意之意，且本院認上開訴之變更所據之原因
      事實，與其在原審時所述原因事實同一，僅應受判決事項
      之訴訟標的有所不同爾，而上訴人所引證之證據方法亦與
      原審時大致相同，是上訴人所為訴之變更，於法並無相違
      ，應予准許。另原審判決之對象，係上訴人於起訴時所主
      張之訴訟標的即系爭本票之票款請求權，然該訴訟標的因
      上訴人於本審程序所為前開訴之變更而視為撤回，原審判
      決亦失其效力，併此敘明。
（二）法院就訴訟事件之審理範圍，雖應以當事人所提應受判決
      事項之聲明為限，但若當事人關於應受判決事項聲明之用
      語有顯然錯誤或與法院審理實務上慣行之用語相異者，法
      院仍得於不逾越當事人實質請求之範圍內逕行更正，非必
      拘泥於當事人關於聲明之用語。本件上訴人關於其變更訴
      訟之應受判決之聲明雖為「被上訴人應給付上訴人一百十
      八萬元及自支付命令送達翌日起至清償日止，按週年利率
      百分之五計算之利息。」，惟本院斟酌上訴人關於本件訴
      訟之提起，係其自行直接依簡易訴訟程序規定提起訴訟，
      並非依督促程序規定聲請核准發支付命令後，經債務人異
      議後始依民事訴訟法第五百十九條第一項規定視為起訴，
      是以上訴人上開聲明中關於遲延利息之請求部分，實係將
      「自訴之變更翌日起」，誤繕為「支付命令送達翌日起」
      ，揆諸上開說明，本院逕將上訴人變更訴訟之聲明更正為
      「請求被上訴人給付一百十八萬元及自訴之變更翌日起至
      清償日止，按週年利率百分之五計算之利息」等語。
貳、實體事項
一、上訴人主張：上訴人擔任合會會首於八十三年四月二十日起
    會，總共六十三個會份、一份兩萬元，被上訴人於同年五月
    標得第二期合會金，依約被上訴人即應負擔繳納死會會款之
    義務，嗣上訴人與王大榮、王品華於八十三年五月二十三日
    共同簽發系爭本票交上訴人收執作為被上訴人會按期履行繳
    納死會會款義務之擔保。詎被上訴人均未依約履行，迭經上
    訴人催告，被上訴人仍拒不清償，導致系爭合會第二十九會
    期後必須停會。依民法第三百二十條之規定，系爭本票性質
    為新債清償，系爭本票未獲付款前，被上訴人之系爭會款債
    務不因而消滅。至被上訴人抗辯已給付上訴人舊馬克共三十
    九張作為抵銷系爭會款等情並非為真，舊馬克係被上訴人於
    八十一年、八十二年間出售予上訴人共二百五十八張，上訴
    人為此支付一百多萬元價金，並經上訴人於八十三年一月十
    五日向「中國人向日本人索償德國舊馬克促進會總會」登記
    舊馬克數量，並密封封存至今。為此，爰依合會之法律關係
    ，請求被上訴人應給付上訴人一百十八萬元及自起訴狀繕本
    送達翌日起至清償日止，按週年利率百分之五計算之利息等
    語。
二、被上訴人則以：被上訴人以自己及兒子王大榮名義參加系爭
    合會，且於八十三年五月間標得第二期之合會金，並開立系
    爭本票以為擔保，惟上訴人但未如數交付合會金，且系爭會
    款被上訴人亦繳納至八十五年九月三日（即系爭合會第二十
    九期），依上開未全數取得合會金、活會與死會相抵、繳納
    二十九期會款等情，被上訴人所欠會款金額應低於一百十八
    萬元，況被上訴人為抵銷合會債務亦曾交付上訴人當時市面
    收購價超過系爭會款、面額合計二千多億元之德國舊馬克三
    十九張，至於上訴人所封存之二百五十八張舊馬克，係於系
    爭會款債務發生前被上訴人贈與上訴人等語資為抗辯，並聲
    明請求駁回上訴人變更之訴。
三、兩造不爭執事項
    訴外人王大榮、被上訴人丙○○前因參與上訴人於八十三年
    四月二十日所召募六十三會份、內標制、每會二萬元之合會
    ，並於八十三年五月間得標，而為擔保渠等會按期履行繳納
    死會會款義務，乃於民國八十三年五月二十三日，由王大榮
    、王大榮之父王品華與被上訴人丙○○共同簽發系爭本票。
四、上訴人主張系爭合會為其所招募，而被上訴人於八十三年五
    月間得標後，僅繳納二期即未繼續履行死會會款義務，計被
    上訴人尚負擔一百十八萬元等語，此為被上訴人所否認，並
    以事實及理由欄二所載等語置辯，經查：
（一）按民事法律所未規定者，依習慣，無習慣者，依法理，民
      法第一條著有明文；又債之關係於民法債編修正施行前發
      生者，除本施行法有特別規定外，亦不適用修正施行後之
      規定；又民法債編修正條文及本施行法修正條文八十九年
      五月五日施行，民法債編施行法第一條後段及第三十六條
      第二項可資參照。本件系爭合會關係發生時期為八十三年
      四月二十日，是以民法第七百零九條之一以降關於合會之
      規定，於本件法律關係無適用餘地，而應依兩造定約時之
      習慣或法理決之。
（二）次按民間合會係會首與會員間所訂立之契約，會員應於定
      期開標之期日，按開標之金額計算，繳納會款與會首，如
      標得合會，則得請求會首給付他會員繳納之會款及過去得
      標會員所繳之標金（即所謂會息）。以後則於開標之期日
      按期繳還會款及加付標金與會首，是合會契約係以會員之
      循環給付為標的之繼續契約。本件被上訴人既參加上訴人
      所召募六十三會份、內標制、每會二萬元之合會，並於該
      合會八十三年五月進行第二次開標時標取合會金，依上開
      說明，被上訴人自應自次會（即第三會）起至合會結束止
      ，按次繳納死會會員應負擔之二萬元予會首即上訴人，今
      上訴人主張被上訴人於繳納二期死會會款後即未繼續繳納
      ，準此計算結果，被上訴人應尚負欠上訴人一百十八萬元
      之死會會款債務（即(61-2)x2=118）。
（三）民事訴訟法第二百七十七條前段規定：「當事人主張有利
      於己之事實者，就其事實有舉證之責任。」；而所謂舉證
      責任者，乃特定法律效果之發生或不發生所必要之事實存
      在與否不明之場合，當事人之一造因此事實不明，將受不
      利益之判斷，乃必須就該事實提出有關證據，使法院信其
      主張為真實；另當事人所提出供法院認定事實之證據，雖
      不以直接證據為限，間接證據亦包括在內，然無論直接或
      間接證據，其為訴訟上之證明，必須於通常一般之人均不
      致有所懷疑，得確信其為真實之程度者，始得據為提出該
      證據之一造之有利認定。倘其證明尚未達到此一程度，而
      有其他合理之懷疑存在時，提出該證據之一造若就此合理
      懷疑事項，未能為必要之說明者，仍不能遽為提出該證據
      之一造之有利認定。又當事人主張之事實，經他造於準備
      書狀或言詞辯論時或在受命法官、受託法官前自認者，無
      庸舉證，而自認之撤銷，除另有規定外，以自認人能證明
      與事實不符或他造同意者，始得為之，民事訴訟法第二百
      七十九條第一項、第三項定有明文。本件被上訴人主張上
      訴人未完全交付合會金，且系爭合會債務亦業據其以清償
      、抵銷方式完畢而消滅云云，此為上訴人所否認，惟：
    １被上訴人固於本院九十八年四月十八日行言詞辯論程序時
      否認上訴人有已如數交付合會金等語，然本件上訴人於原
      審起訴時雖係以系爭本票之票據關係為其訴訟標的，但上
      訴人原審審理時即係主張系爭本票之原因關係為系爭合會
      關係，而被上訴人自原審審理時起迄至本院行準備程序時
      止，關於上訴人於被上訴人標取系爭合會金後是否如數交
      付合會金一事，非但未曾為任何明確否認之表示，更於本
      院九十七年十一月四月行準備程序時自承：「（受命法官
      質以上訴人請求你給付一百一十八萬元的會款，有何意見
      ？）我是以馬克抵銷了。我第一次在八十三年一月份之前
      賣馬克給上訴人，賣四萬元，我賣給她的馬克就如同上證
      二所示，就用這四萬元抵掉參加系爭合會的首期款。之後
      我又拿被上證一編號所示的馬克三十九張給上訴人去抵掉
      一百一十八萬元的會款，我當時原本是要用二百萬元抵掉
      ，她應該還欠我八十萬元。」等語綦詳，堪認被上訴人於
      本院行前揭言詞辯論程序前已自認上訴人業已如數交付合
      會金，今被上訴人於前揭言詞辯論程序時翻異其詞，復否
      認其已取得合會金云云，自屬自認之撤銷，揆諸上開說明
      ，其自應就上訴人未完全交付合會金一事，連同系爭合會
      債務亦業據其以清償、抵銷方式完畢而消滅等抗辯，均負
      擔舉證之責。
    ２關於上訴人是否有將被上訴人應得之合會金全部交付予被
      上訴人及除上訴人自承被上訴人已繳納之二期死會會款合
      計四萬元外，被上訴人自八十三年五月間以降，是否有履
      行死會會款繳納義務至八十五年九月間等待證事項，上訴
      人迄至本院言詞辯論終結前，均未提出任何積極事證已實
      其說，被上訴人就此部分顯係空言抗辯，自難採信。
    ３被上訴人雖另抗辯上訴人所主張之系爭合會死會會款繳納
      債務，亦據其將當時市面收購價達一千萬元、面額合計二
      千億零三十五萬元之德國舊馬克三十九張，用為抵銷云云
      ，然據被上訴人於本院九十七年十一月四日行準備程序時
      係陳述：「我是第二會得標的，我馬上開了金額合計為一
      百十八萬元的九張本票給她，作為繳納死會會款的擔保，
      我一直繳納死會會款到八十五年九月三日上訴人倒會為止
      …。我第一次在八十三年一月份之前賣馬克給上訴人，賣
      四萬元，我賣給她的馬克就如同上證二所示（即面額合計
      一千三百二十六億零一百十七萬一千元之一百張馬克），
      就用這四萬元抵掉參加系爭合會的首期款。之後我又拿被
      上證一編號所示的馬克三十九張給上訴人去抵掉一百十八
      萬元的會款，我當時原本是要用二百萬元抵掉，她應該還
      欠我八十萬元。」等語，惟其嗣於本院九十八年四月十八
      日行言詞辯論程序復改稱：其在開立系爭本票時，即同時
      交付被上證一之三十九張馬克，而其在標會前，上訴人並
      未向其購買馬克，上訴人之前所持有之馬克，係其所贈與
      等語所有買馬克的事情都是在本件標會之前等語，被上訴
      人就同一事實之先後陳述，顯然不相一致，能否採信，已
      有疑義；況依被上訴人上開陳述觀之，上證二所示之一百
      張馬克，面額為一千三百二十六億零一百十七萬一千元，
      被上證一所示之三十九張馬克，面額為二千億零三十五萬
      元，而被上訴人用上證二所示之馬克用以抵償系爭合會債
      務之價格僅為四萬元，衡諸一般經驗法則，被上證一之三
      十九張馬克之價值應與上開價格相去不遠，今被上訴人竟
      稱上訴人同意以被上證一之三十九張馬克抵充被上訴人所
      負欠之百萬元債務云云，顯然違背常情；再者，被上訴人
      於標取系爭合會後，除應上訴人之要求開立系爭本票以為
      擔保外，若果係以被上證一所示之三十九張馬克抵充系爭
      合會債務，被上訴人又豈有仍繼續繳納死會會款到八十五
      年九月三日及未即向上訴人索回系爭本票之理，益見被上
      訴人上開抗辯內容，不惟相互矛盾且違反經驗法則，要無
      任何採信餘地。
五、按「應付利息之債務，其利率未經約定，亦無法律可據者，
    週年利率為百分之五。」及「給付無確定期限者，債務人於
    債權人得請求給付時，經其催告而未為給付，自受催告時起
    ，負遲延責任。其經債權人起訴而送達訴狀，或依督促程序
    送達支付命令，或為其他相類之行為者，與催告有同一之效
    力。」，民法第二百零三條及第二百二十九條第二項分別定
    有明文。承上所述，本件兩造間有合會之法律關係存在，且
    被上訴人既已得標在案，其對上訴人自有按期繳納會款及加
    計標金數額為給付之義務，從而，上訴人依合會法律關係，
    請求被告給付會款一百十八萬元，及自訴之變更翌日即九十
    七年十月十四日起至清償日止，依法定利率即週年利率百分
    之五計算之遲延利息，為有理由，應予准許。末以，本件事
    證已臻明確，兩造其餘攻擊防禦方法，核與本案判斷已無甚
    影響，爰不擬一一論駁，併此敘明。
據上論結，本件上訴人變更之訴為有理由，爰依民事訴訟法第四
百三十六條之一第三項、第七十八條，判決如主文。
中    華    民    國  九十八  年    四    月   三十   日
                  民事第二庭審判長法  官  劉克聖
                                  法  官  黃漢權
                                  法  官  石有為
以上正本係照原本作成。
不得上訴。
中    華    民    國  九十八  年    四    月   三十   日
                                  書記官  顏伯儒


司法院資訊處製作；財團法人民間司法改革基金會備份。
